臺灣高等法院高雄分院刑事判決　　　　96年度上訴字第1582號
上　訴　人　臺灣高雄地方法院檢察署檢察官
被　　　告　甲○○
選任辯護人　王叡齡　律師
　　　　　　陳建誌　律師
上列上訴人因被告違反臺灣地區與大陸地區人民關係條例案件，
不服臺灣高雄地方法院96年度訴字第1535號中華民國96年6 月26
日第一審判決（起訴案號：臺灣高雄地方法院檢察署95年度偵字
第31476 號），提起上訴，本院判決如下：
    主  文
原判決撤銷。
甲○○共同違反不得使大陸地區人民非法進入台灣地區之規定，
，處有期徒刑拾月，減為有期徒刑伍月，如易科罰金，以銀元參
佰元即新台幣玖佰元折算壹日。
     事  實
一、甲○○與真實姓名、年籍不詳之成年男子均明知大陸地區人
    民不得非法進入臺灣地區，亦明知甲○○與大陸地區女子與
    吳欽英2 人並無結婚真意。詎甲○○與該名男子共同基於使
    大陸人民非法進入臺灣地區之犯意聯絡，由該不詳男子陪同
    甲○○於民國89年8 月15日，前往大陸地區福建省莆田市公
    證處與吳欽英辦理虛偽之公證結婚手續後，甲○○隨即於同
    年9 月14日，持上開大陸地區結婚公證書前往財團法人海峽
    交流基金會（下稱海基會）辦理驗證後核發證明書，並與大
    陸地區女子吳欽英共同基於使公務員登載不實之犯意聯絡，
    由甲○○於同日持上開大陸地區結婚公證書、海基會證明書
    等資料，前往高雄市楠梓區戶政事務所辦理結婚登記，使該
    管公務員依形式審查後，將甲○○與大陸地區女子吳欽英結
    婚之不實事項，登載於其職務上掌管製作之戶籍登記公文書
    上，足生損害於戶政機關管理戶政之正確性。嗣吳欽英於90
    年7 月24日入境來台後，即四處以打零工維生。經甲○○於
    95年4 月25日向高雄市政府警察局楠梓分局員警自首，循線
    查獲上情。
二、案經高雄市政府警察局楠梓分局移送臺灣高雄地方法院檢察
    署檢察官偵查起訴。
    理  由
壹、程序部分：
    按筆錄內所載之被告陳述與錄音內容不符者，其不符之部分
    ，不得作為證據，刑事訴訟法第100 條之1 第2 項定有明文
    。至於未有不符部分，如查與事實相合，自仍得作為認定事
    實之依據。本件被告於95年4 月25日警詢筆錄錄音，經原審
    勘驗結果，並未有該日警詢筆錄所記載：「仲介人未出境前
    有說假結婚會給我5 萬元，卻只給我1 萬5,000 元，他沒跟
    我返台，繼續留在大陸仲介假結婚」等語，有勘驗筆錄在卷
    足稽（原審卷第17至27頁），經本院傳喚證人即製作筆錄警
    員乙○○雖到庭證稱：錄音結束後，被告再為上開補充陳述
    ，我用手寫的時候，有按錄音鍵，應該有錄音在最後面才對
    等語（見本院96年10月2 日審判筆錄），惟再經本院勘驗該
    警詢錄音帶，卻未有證人乙○○所述之錄音內容，應認警詢
    筆錄上開記載與錄音內容不符，依刑事訴訟法第100 條之1
    第2 項規定，該警詢筆錄不符之部分，不得作為證據。
貳、實體部分：
一、訊據被告甲○○固不諱言與吳欽英在大陸地區辦理公證結婚
    手續後，進而辦理結婚戶籍登記並使吳欽英順利入境臺灣地
    區之事實，惟矢口否認係以假結婚之方式，使吳欽英非法入
    境臺灣地區及使公務員登載不實之犯行，辯稱：我與吳欽英
    2 人乃係真結婚，原也共同生活，直到吳欽英來臺數年取得
    工作證後，想寄錢給大陸地區之親友，才找了1 份薪資較高
    之捷運工地工作，並獨自搬到該工地附近居住，我得知吳欽
    英在工作過程中摔傷後，怕自己沒有能力照料吳欽英，就阻
    止吳欽英繼續從事該項危險工作，沒想到吳欽英不予理會，
    我當時很生氣，想乾脆就讓警察將吳欽英遣送回大陸地區，
    才會到警局自首假結婚云云；惟查上開事實，業據被告甲○
    ○於警詢時供稱：「我與大陸人民吳欽英假結婚，我是主動
    向警方自首犯罪事實」、「因一名男姓、約40歲計程車司機
    ，慫恿我說可以免費去大陸玩順便假結婚，出國機票及旅費
    都免費招待，所以我就好奇就答應與該名計程車一起出境去
    結婚」、「我們於89年8 月15日在福州辦理結婚，返台後我
    就去戶政機關辦理結婚登記」、「我們結婚有5 、6 年，她
    第一次入境我開計程車去接機，吳欽英現在居住在新興區○
    ○○街2-17號，她從未在我家過夜」、「我們都未同居生活
    在一起也未發生性關係」、「沒有收人頭費，沒有訂結婚年
    限，她有主動每月給我3000元當零用錢，一開始沒有給錢，
    最近1 、2 年有按月 (月底)給 我錢」等語（見警訊卷第1
    至4 頁），於偵查中供稱：「我們是假結婚的。是朋友約我
    去大陸，我沒有去過大陸，想說這樣就可以順便去大陸玩。
    我並沒有與她共同一起生活過」、「她並沒有與我同住。她
    每個月會給我二、三千元，她給我錢時，才會來找我」、「
    有帶吳欽英去戶政機關辦理配偶登記」、「（問：當天吳欽
    英進來台灣之後，她是如何離開的?） 她說他要去與朋友同
    住。她並沒有與我同住，每個月她會給我二、三千元，她給
    我錢時，才會來找我」等語（見偵查卷第18至19頁），已供
    承犯行，甚為詳盡，核與證人即被告之子江永松於原審所證
    稱：「（問：是否知道被告與吳欽英結婚之事？）當時我們
    沒有住在一起，但他要去大陸結婚時有說過，這是5 、6 年
    前的事情，當時我也贊成，因為被告說有朋友介紹，不用那
    麼多錢，所以我叫被告過去看看也好，當時被告約60歲，後
    來我遷戶口才知道被告有結婚登記，但都沒有看過吳欽英，
    所以我跟被告說這樣不行」、「他有跟我說有娶回來，那也
    是5 、6 年前的事情，但我沒見過她」、「被告有無請客我
    不知道」等語相符（見原審簡字卷第36頁），並有結婚公證
    書、海基會證明書、被告入出國日期證明書、被告全戶戶籍
    資料等在卷足憑，事證明確；被告於審理時翻異前供，所為
    前開辯詞，顯係事後卸責之詞，不足採信，至證人吳欽英於
    警、偵詢中雖證述：我與被告是真結婚等語，惟於偵查中另
    證稱：「（問：你現在住在那裡？）高雄市新興區○○○街
    2 之17號3 樓，我是在93年與他一起搬過去住」、「（問：
    為何妳每個月都要給甲○○二、三千元?） 他說他沒有錢」
    等語（見偵查卷第18至22頁），被告已供稱未與吳欽英搬至
    高雄市新興區○○○街2 之17號3 樓同住，顯見證人吳欽英
    上開證詞已有不實，且如非假結婚證人吳欽英何須每月給被
    告二、三千元，足證證人吳欽英上開與被告是真結婚之證述
    係迴護被告之詞，不足採信，本件事證明確，被告之犯行堪
    以認定。
二、按臺灣地區與大陸地區人民關係條例第79條第1 項，處罰違
    反同條例第15條第1 款而使大陸地區人民非法進入臺灣地區
    者，凡非經合法手續進入者皆屬之，並不以偷渡進入為限（
    最高法院90年度臺上字第3180號判決意旨參照）。本件被告
    為使大陸地區女子吳欽英進入臺灣地區，而在大陸地區與吳
    欽英辦理假結婚，致吳欽英入境來台以打零工維生，核其所
    為，係犯92年10月29日修正前之臺灣地區與大陸地區人民關
    係條例第79條第1 項之使大陸地區人民非法進入臺灣地區罪
    ，被告與不詳之成年男子，就此部分犯行，有犯意之聯絡及
    行為之分擔，皆為共同正犯，公訴人起訴書論罪法條雖未提
    及臺灣地區與大陸地區人民關係條例第79條第1 項，惟於犯
    罪事實業已載明被告係基於「使大陸地區人民非法進入臺灣
    地區、偽造文書之犯意」為之，故本院自應就此部分予以審
    判；又臺灣地區與大陸地區人民關係條例於92年10月29日修
    正前，其第79條第2 項原規定：以犯前項之罪為常業者，處
    1 年以上7 年以下有期徒刑，得併科新臺幣100 萬元以下罰
    金。該條項規定係86年5 月14日修正時增訂，其立法理由稱
    ：「邇來『蛇頭』（指安排大陸地區人民偷渡至大陸地區以
    外地區之人）引介大陸偷渡客進入臺灣地區，日趨猖狂，嚴
    重危害社會秩序及國家安全，自應依本條第1 項予以懲處；
    如以之為常業，其惡性更為重大，爰增訂第2 項，加重處罰
    常業犯」。該條於92年10月29日再修正為：意圖營利而犯前
    項之罪者，處3 年以上10年以下有期徒刑，得併科新臺幣
    500 萬元以下罰金，其立法理由則以：「現行條文第2 項係
    以『常業犯』為加重處罰之對象，惟適用對象及遏阻效果均
    相當有限，爰修正改以『意圖營利』為加重處罰之要件」（
    見立法院第5 屆第3 會期第12次會議議案關係文書）。足見
    ，上開條例第79條第2 項規定，原係專為「蛇頭」而為之加
    重處罰規定。此項規定，自應以該「蛇頭」之獲利與其非法
    安排大陸地區人民非法進入臺灣地區之行為間，具有相當之
    對價關係為限。至時下未婚男女因貪圖小利而充任「蛇頭」
    之假結婚人頭，僅為因假結婚而喪失形式上未婚身分，及須
    承擔將來受刑事訴追風險之代價，尚難認係因安排大陸地區
    人民非法進入臺灣地區之對價，自非本項加重處罰規定之適
    用對象。現行上開條例第79條第2 項雖係為擴大適用對象，
    而收遏阻效果而為，惟其適用對象如無限擴張，亦非修法原
    意。尤其修法後之有期徒刑刑度，自1 年以上7 年以下有期
    徒刑，大幅提高為3 年以上10年以下有期徒刑，如認無對價
    關係之單純充任假結婚人頭之行為人，仍為本條項規範，而
    為該加重處罰之對象，難認符合上開修法本意，亦有違反刑
    罰謙抑及比例原則之虞。本案被告僅單純充任大陸地區人民
    吳欽英之人頭丈夫，2 人雖約定吳欽英須按月給付被告3000
    元，已據被告於警詢時供承明確 (見警詢卷第4 頁)， 惟該
    利益係其出賣未婚身分及承擔刑事訴追風險所得之代價，尚
    非使大陸人民非法進入臺灣地區之對價，是尚難以此即依上
    開條例第79條第2 項之罪相繩甚明，併予敘明。又被告持大
    陸地區結婚公證書及海基會證明書，前往戶政機關辦理結婚
    之戶籍登記，使前開公務員於形式審查後，在其所掌之公文
    書上填載其與吳欽英結婚等不實事項，則係犯刑法第214 條
    使公務員登載不實罪，被告與吳欽英對於此部分使公務員登
    載不實犯行間，有犯意聯絡及行為分擔，應論以共同正犯。
    所犯上開2 罪間，有方法、目的之牽連關係，為牽連犯，被
    告行為後，刑法第55條牽連犯之規定，業於94年2 月2 日修
    正公布刪除，並於95年7 月1 日施行，則被告之犯行，因行
    為後新法業已刪除牽連犯之規定，此刪除雖非犯罪構成要件
    之變更，但顯已影響行為人刑罰之法律效果，自屬法律有變
    更，依新法第2 條第1 項規定，比較新、舊法結果，仍應適
    用較有利於被告之行為時法律即舊法論以牽連犯，從一重之
    使大陸地區人民非法進入臺灣地區罪論處（最高法院95年第
    8 次刑事庭會議決議參照）。又被告被告甲○○係於犯罪未
    經發覺前即向警方自首，並接受裁判，應依修正前刑法第62
    條規定減輕其刑。
三、原審未為詳察，遽為被告無罪之諭知，尚有未合，公訴人上
    訴意旨，執此指摘原判決不當，為有理由，應由本院將原判
    決予以撤銷改判；審酌被告與大陸地區女子吳欽英假結婚之
    方式，欲使大陸地區人民非法進入臺灣地區，並辦理結婚之
    戶籍登記，影響國家對於戶政、管理大陸人士來臺事務及流
    動人口正確性，對於社會治安隱藏有潛在之危險，事後復設
    詞狡辯，否認犯行等一切情狀，量處有期徒刑10月，又中華
    民國96年罪犯減刑條例已經於96年7 月4 日公布，自96年7
    月16日施行，被告犯罪時間均在96年4 月24日以前，所犯之
    罪皆合於減刑條件，且無不予減刑之情形，應減其宣告刑2
    分之1 為有期徒刑5 月。又被告於犯罪時之刑法第41條第1
    項前段規定：「犯最重本刑為5 年以下有期徒刑以下之刑之
    罪，而受6 個月以下有期徒刑或拘役之宣告，因身體、教育
    、職業、家庭之關係或其他正當事由，執行顯有困難者，得
    以1 元以上3 元以下折算1 日，易科罰金。」，被告行為時
    之易科罰金折算標準，修正前罰金罰鍰提高標準條例第2 條
    前段（現已刪除）規定，就其原定數額提高為100 倍折算1
    日，則本件被告2 人行為時之易科罰金折算標準，應以銀元
    300 元折算1 日，經折算為新臺幣後，應以新臺幣900 元折
    算1 日。惟95年7 月1 日修正公布施行之刑法第41條第1 項
    前段則規定：「犯最重本刑為5 年以下有期徒刑以下之刑之
    罪，而受6 個月以下有期徒刑或拘役之宣告者，得以新臺幣
    1000元、2000元或3000元折算1 日，易科罰金。」，比較修
    正前後之易科罰金折算標準，以95年7 月1 日修正公布施行
    前之規定，較有利於被告2 人，則應依刑法第2 條第1 項前
    段，適用修正前刑法第41條第1 項前段規定，定其折算標準
    。
據上論斷，應依刑事訴訟法第369 條第1 項前段、第364 條、第
299 條第1 項前段，修正前台灣地區與大陸地區人民關係條例第
79條第1項、刑法第11條前段、第2條第1項前段、第28條、第214
條，修正前刑法第55條後段、第62條前段、第41條第1 項前段，
刑法施行法第1 條之1 ，中華民國96年罪犯減刑條例第2 條、第
1項 第3 款，修正前罰金罰鍰提高標準條例第2 條，現行法規所
定貨幣單位折算新臺幣條例第2 條，判決如主文
本案經檢察官郭振昌到庭執行職務。
中　　華　　民　　國　　96　　年　　10 　　月　 16　　日
                  刑事第七庭    審判長法  官    黃憲文
                                      法  官    孫啟強
                                      法  官    邱明弘
以上正本證明與原本無異。
如不服本判決應於收受本判決後10日內向本院提出上訴書狀，其
未敘述上訴理由者，並得於提起上訴後10日內向本院補提理由書
狀（均須按他造當事人之人數附繕本）「切勿逕送上級法院」。
中　　華　　民　　國　　96　　年　　10 　　月　 16　　日
                                      書記官    施耀程
附錄本判決論罪科刑法條：
修正前臺灣地區與大陸地區人民關係條例第79條第1項
違反第15條第1 款規定者，處5 年以下有期徒刑、拘役或科或併
科新臺幣50萬元以下罰金。
中華民國刑法第214 條
明知為不實之事項，而使公務員登載於職務上所掌之公文書，足
以生損害於公眾或他人者，處3 年以下有期徒刑、拘役或5 百元
以下罰金。
